【裁判字號】    98,上易,294
【裁判日期】    980929
【裁判案由】    拆屋還地
【裁判全文】
臺灣高等法院臺中分院民事判決         98年度上易字第294號
上  訴  人    台灣台中監獄
法定代理人    甲○○
訴訟代理人    宋永祥律師
複 代理 人    林巧雲律師
              蔡其龍律師
被 上訴 人    乙  ○
兼訴訟代理人  丙○○
上列當事人間請求拆屋還地事件，上訴人對於中華民國98年6月
23日台灣台中地方法院第一審判決（98年度訴字第173號）提起
上訴，本院於98年9月15日言詞辯論終結，判決如下：
    主  文
原判決關於駁回上訴人後開第二項之訴部分廢棄。
被上訴人丙○○應給付上訴人新台幣壹拾肆萬柒仟壹佰貳拾伍元
，及自民國九十八年二月一日起至清償日止按年利率百分之五計
算之利息；並自民國九十七年十二月一日起至交還原判決附圖所
示編號B 部分土地之日止，按年給付新台幣貳萬玖仟肆佰貳拾伍
元。
其餘上訴及追加之訴均駁回。
第二審訴訟費用由上訴人負擔。
    事實及理由
甲、程序方面：
一、按國有財產撥給各地國家機關使用者，名義上雖為國有，實
    際上即為使用機關行使所有人之權利，故對於是類財產，准
    由管領機關起訴，代國家主張所有權人權利（最高法院51年
    台上字第2680號判例參照 ）。本件台中市○區○○段7小段
    3-9 地號之土地雖為中華民國所有，但上訴人為管理者，有
    土地登記謄本可稽，揆諸前開說明，上訴人以管理機關之地
    位代表國家起訴，核無不合。
二、上訴人原係起訴請求被上訴人將坐落台中市○區○○段 7小
    段3-9地號土地如原判決附圖所示編號B部分土地（下稱系爭
    土地）遷讓交還上訴人，於本院追加請求被上訴人應將系爭
    土地上門牌號碼台中市○區○○路33號之建築物（下稱系爭
    建物）遷讓交還上訴人，被上訴人就上訴人訴之追加，並無
    異議而為本案之言詞辯論，依民事訴訟法第463條準用第255
    條第2 項之規定，應視為同意上訴人追加，上訴人於本院所
    為訴之追加，自屬合法（ 最高法院29年上字第359號判例參
    照）。
乙、實體方面：
一、上訴人主張：坐落台中市○區○○段7小段3-9地號土地係上
    訴人所管理之國有土地，被上訴人未得上訴人之同意，竟擅
    自以系爭建物占用系爭土地，顯係無權占有，且被上訴人曾
    承諾願拆除系爭建物交還所占用之系爭土地，惟被上訴人仍
    無權占有系爭土地，上訴人自得依民法第 767條之規定請求
    被上訴人返還系爭土地。系爭建物被上訴人主張為軍方所建
    ，然上訴人與陸軍裝甲兵訓練指揮部（下稱陸軍指揮部）已
    於68年協調遷讓房屋，達成裝甲部隊同意遷讓房屋，但希望
    使用至最後限度，及希望上訴人對現住人略作補償之協調結
    果。上訴人乃本於該協議，由其典獄長胡擊雷與被上訴人丙
    ○○達成拆除系爭建物之協議，陸軍指揮部既同意由上訴人
    處理系爭建物，自已將系爭建物之處分權讓與上訴人，則縱
    被上訴人有權占用系爭建物，上訴人亦得以借貸之目的使用
    完畢為終止使用借貸之意思表示，而依民法第470條及第767
    條之規定請求被上訴人返還系爭建物。又被上訴人無權占有
    系爭土地，致上訴人受有無法使用之損害，上訴人得依民法
    第179 條之規定，請求被上訴人返還其所受之利益，爰依土
    地法第97條第1項、國有出租基地租金率調整方案第1項之規
    定，以系爭土地之申報地價每平方公尺新台幣（下同）1萬0
    700元，及被上訴人使用面積約110平方公尺，計算上訴人每
    年所受相當於租金之損害為5萬8850元（107001105％＝
    58850 ）。爰聲明請求：（一）被上訴人應自系爭土地遷離
    ，將系爭土地返還上訴人。（二）被上訴人應將系爭建物遷
    讓返還上訴人。（三）被上訴人應自92年12月 1日起至交還
    系爭土地之日止，每年給付上訴人5萬8850 元，及自起訴狀
    繕本送達翌日起算之法定遲延利息。
二、被上訴人則以：系爭建物係軍方於被上訴人丙○○結婚之時
    ，蓋給丙○○居住使用，處分權已歸丙○○。丙○○已於69
    年 1月16日經台灣台中地方法院（下稱台中地院）69年（調
    ）第14號調解，與上訴人成立「丙○○於四鄰員工宿舍遷移
    之同時，願將坐落台中市○區○○段7小段3-3號（應為三民
    段7小段3-9地號土地之誤）門牌即台中市○○路33號房屋拆
    除，將土地交還上訴人」之調解筆錄，該調解筆錄所載之房
    屋即為系爭建物，依民事訴訟法第416條、第380條第 1項之
    規定，調解成立與確定判決有同一之效力，本件上訴人對丙
    ○○該部分之起訴有違一事不再理之原則，其起訴即屬不合
    法。另被上訴人乙○為丙○○之女。雖仍設籍系爭建物，惟
    其僅能視為丙○○之占有輔助人，並無任何占有處分之權等
    語，資為抗辯。
三、以下之事實為兩造所不爭執：
（一）坐落台中市○區○○段7小段3-9地號土地係上訴人所管理
      之國有土地。
（二）系爭土地上蓋有系爭建物，其位置如原判決附圖編號B 部
      分所示。
（三）系爭建物現由被上訴人占有使用。
（四）丙○○就系爭建物曾於69年1 月16日經台中地院69年（調
      ）第14號成立願拆屋還地之調解（下稱系爭調解）。
四、本件兩造爭執之重點：
（一）系爭調解之效力是否及於上訴人，上訴人對丙○○起訴遷
      讓交還系爭土地有無違反民事訴訟法第 249條第1項第7款
      之規定？
（二）乙○是否為丙○○之占有輔助人，有無占有系爭建物及系
      爭土地？
（三）上訴人有無自陸軍指揮部受讓系爭建物之處分權，能否請
      求被上訴人遷讓返還系爭建物？
（四）上訴人得請求被上訴人返還不當得利之金額為何？
五、本院得心證之理由：
（一）系爭調解之效力是否及於上訴人，上訴人對丙○○起訴遷
      讓交還系爭土地有無違反民事訴訟法第 249條第1項第7款
      之規定？
      1.丙○○於69年1 月16日經台中地院69年（調）第14號成
        立之系爭調解，調解筆錄記載「相對人於四鄰員工宿舍
        遷移之同時，願將坐落台中市○區○○段7小段3-3號（
        應為三民段7小段3-9地號土地之誤）門牌即台中市○○
        路33號房屋拆除，將土地交還聲請人」，該聲請人依調
        解筆錄所示為胡擊雷（見原審卷第29頁）。上訴人因此
        主張系爭調解之聲請人為胡擊雷個人，而非上訴人，系
        爭調解之效力應不及於上訴人等情，被上訴人則指稱系
        爭調解係由胡擊雷代表上訴人所為，自應對上訴人發生
        效力等語。經查系爭調解成立當時，台中市○區○○段
        7小段3-9地號土地係由上訴人所管理，胡擊雷則為上訴
        人之典獄長即法定代理人，胡擊雷個人與台中市○區○
        ○段7小段3-9地號土地無關，胡擊雷自係代表上訴人聲
        請與丙○○調解拆屋還地。且胡擊雷聲請調解狀亦表明
        「相對人在聲請人所經管之國有土地之上搭建違建房屋
        ....，現聲請人所服務之台灣台中監獄奉層令示需積
        極籌劃遷建，故現行土地上之問題，必須先行解決，俾
        處理土地，籌措遷建經費。嗣經派員與相對人協調經獲
        協議，本監於處理上項土地時，相對人無條件拆屋讓地
        ，聲請人唯恐空口無憑，將來滋生困擾」等語，並於具
        狀人載明係「台灣台中監獄典獄長胡擊雷」（見原審卷
        第82、83頁），足以證明胡擊雷係代表上訴人聲請台中
        地院成立系爭調解。此外，台中地院69年（調）第14號
        通知聲請人於69年1 月16日進行調解，於通知書亦載明
        聲請人台中監獄（見原審卷第81頁），台中地院69年（
        調）第14號之聲請人自係上訴人而非胡擊雷。是台中地
        院69年（調）第14號調解筆錄所載「聲請人胡擊雷」應
        係「聲請人台灣台中監獄  法定代理人胡擊雷」之誤。
        上訴人係台中地院69年（調）第14號之當事人，系爭調
        解之效力自應及於上訴人，上訴人否認其係系爭調解之
        當事人，為系爭調解之效力所及等情，要無可採。
      2.按調解成立者，與訴訟上和解有同一之效力；和解成立
        者，與確定判決有同一之效力，民事訴訟法第416條第1
        項、第380條第1項定有明文。則調解成立者，與確定判
        決即有同一之效力。又除別有規定外，確定之終局判決
        就經裁判之訴訟標的，有既判力；原告之訴其訴訟標的
        為確定判決之效力所及，法院應以裁定駁回之，民事訴
        訟法第400條第1項、第 249條第1項第7款亦有明文規定
        。調解成立既與確定判決有同一之效力，是經調解成立
        之訴訟標的即有既判力，當事人自不得再就經調解成立
        之訴訟標的更行起訴。兩造已成立系爭調解，丙○○同
        意拆除系爭建物，返還所占用之土地予上訴人，上訴人
        於本件所訴請丙○○遷讓交還系爭土地，顯在系爭調解
        之調解範圍，上訴人此部分起訴顯有違反民事訴訟法第
        249條第1項第7款之規定，自不得更行起訴。
（二）乙○是否為丙○○之占有輔助人，有無占有系爭建物及系
      爭土地？
      1.系爭建物係軍方於丙○○結婚之時，蓋給丙○○居住使
        用，丙○○於69年1 月16日與上訴人成立調解，同意拆
        除系爭建物交還所占用之系爭土地予上訴人，故占有系
        爭建物及系爭土地者應係丙○○。而乙○係丙○○之女
        ，自出生之時起即住在系爭建物，迄今仍未結婚成家獨
        立生活，乙○應係受丙○○之指示而對於系爭建物及系
        爭土地有管領力。
      2.民法第942 條規定：受僱人、學徒或基於其他類似之關
        係，受他人之指示，而對於物有管領之力者，僅該他人
        為占有人。所謂輔助占有人，重在其對物之管領，係受
        他人之指示，至是否受他人之指示，仍應自其內部關係
        觀之，所謂內部關係，即民法第942 條所稱受僱人、學
        徒或其他類似關係（ 最高法院65年台抗字第163號判例
        參照）。本件自丙○○與乙○之內部關係觀之，乙○應
        係受丙○○之指示，而對系爭建物及系爭土地有管領力
        ，乙○即係丙○○之占有輔助人，應認丙○○始為系爭
        建物及系爭土地之占有人，占有系爭建物及系爭土地之
        人既非乙○，上訴人訴請乙○遷讓交還系爭建物及系爭
        土地，應無理由。
（三）上訴人有無自陸軍指揮部受讓系爭建物之處分權，能否請
      求被上訴人遷讓返還系爭建物？
      1.被上訴人主張系爭建物係軍方於丙○○結婚之時，蓋給
        丙○○居住使用，並提出收件人為陸軍裝甲第一師連絡
        組之台灣電力公司電費通知及收據聯為證（附本院卷第
        36、37頁）。上訴人對上開事實並未爭執，另指稱：上
        訴人已於68年與陸軍指揮部協調遷讓房屋，達成裝甲部
        隊同意遷讓房屋，但希望使用至最後限度，及希望上訴
        人對現住人略作補償之協調結果。陸軍指揮部既同意由
        上訴人處理系爭建物，自已將系爭建物之處分權讓與上
        訴人等語，足見被上訴人所述系爭建物係軍方所建等語
        ，應堪採信。
      2.上訴人主張陸軍指揮部已將系爭建物之處分權讓與上訴
        人，係以上訴人已於68年與陸軍指揮部達成遷讓系爭建
        物之協調結果，陸軍指揮部已同意由上訴人處理系爭建
        物為據。經查依上訴人所提出68年 9月19日協調遷讓房
        屋會議紀錄所示，上訴人固有與陸軍指揮部達成「裝甲
        部隊同意遷讓房屋，但希望使用至最後限度，及希望上
        訴人對現住人略作補償之協調結果」（見本院卷第54頁
        ），但依上訴人致司法行政部之68年9月27日函指出「
        陸軍指揮部於67.8.15以（67）補勤字第 4113號函希本
        監與現住人協調給予適當補償及延至拆除日遷讓」（見
        本院卷第52、53頁），顯然前揭陸軍指揮部希望上訴人
        對現住人略作補償，裝甲部隊同意至最後限度遷讓系爭
        建物，其真意係指希望上訴人與現住戶協調給予適當補
        償，裝甲部隊同意於現住戶拆除系爭建物之日遷讓。可
        見陸軍指揮部係因系爭建物占用上訴人所管理之系爭土
        地，乃同意於現住戶拆除系爭建物之日遷讓，將系爭土
        地交還上訴人，陸軍指揮部之意自非將系爭建物交由上
        訴人處理，上訴人所謂陸軍指揮部已將系爭建物之處分
        權讓與上訴人，要屬無據。反而依上訴人所提出之68年
        9月19日協調遷讓房屋會議紀錄，上訴人68年9月27日函
        ，可證陸軍指揮部係將系爭建物之處分權讓與現住人丙
        ○○，上訴人始會依與陸軍指揮部68年 9月19日協調遷
        讓房屋會議紀錄，對丙○○聲請拆屋還地之調解，而於
        69年1 月16日成立系爭調解，丙○○同意拆除系爭建物
        。
      3.上訴人對系爭建物並無權利存在，則上訴人依民法第47
        0條及第767條之規定，請求被上訴人遷讓交還系爭建物
        ，即不能准許。
（四）上訴人得請求被上訴人返還不當得利之金額為何？
      1.丙○○之系爭建物占有系爭土地，其已於成立系爭調解
        時同意拆除系爭建物交還系爭土地予上訴人，顯然其占
        有系爭土地並無正當權源。
      2.按無法律上之原因而受利益，致他人受損害者，應返還
        其利益，民法第179 條著有規定。另無權占有他人之土
        地，可獲得相當於租金之利益，被占用人則受有相當於
        租金之損害，則為社會通常之觀念。系爭建物無權占有
        系爭土地，自獲有相當於租金之利益，上訴人依據不當
        得利之法律關係，請求丙○○返還相當於租金利益之不
        當得利，自屬有據。再按基地租金，依土地法第105 條
        準用同法第97條規定，以不超過該土地申報價額年息百
        分之10為限。而該條所謂土地價額，依同法施行法第25
        條規定，係指法定地價。又所謂法定地價，依土地法第
        148 條規定，係指土地所有人依該法規定所申報之地價
        而言，並非指平均地權條例第46條所規定之土地公告現
        值。是丙○○所受相當於租金之不當得利，應以系爭土
        地之申報地價計算。經查：
        系爭土地之申報地價，89年7月為每平方公尺1萬1820
          元，93年1 月及96年1月均為每平方公尺1萬0700元，
          有卷附之土地申報地價查詢在卷（附本院卷第62 頁）
          ，則上訴人計算自92年12月1 日起之系爭土地不當得
          利，以每平方公尺1萬0700元為準，應屬適當。
        系爭土地位於台中市市區，在台中市○○路路旁，交
          通方便，丙○○之系爭建物占有系爭土地係供住家使
          用，上訴人以國有出租基地租金率調整方案第 1項所
          定「國有出租基地，自82年7月1日起，一律依照土地
          申報地價百分之5 計收租金」，以系爭土地之申報地
          價百分之5計算其相當於租金之損害，亦無不當。
        丙○○占用系爭土地之面積為96平方公尺，從而，丙
          ○○每年所獲得相當於租金之利益為5萬1360元（107
          00960.05＝51360 ）。上訴人請求被上訴人應自
          92年12月 1日起至交還系爭土地之日止，每年給付上
          訴人5萬8850元，依民法第271條之規定，上訴人應係
          請求丙○○及乙○應自92年12月 1日起至交還系爭土
          地之日止，每年各給付上訴人2萬9425 元，則上訴人
          請求丙○○每年給付2萬9425 元，仍在上開應准許範
          圍之內，上訴人之請求，自無不合。上訴人對丙○○
          不當得利之請求，在92年12月 1日起至97年11月30日
          止之金額業已到期，此部分5年到期之金額為14萬712
          5 元，丙○○所應給付不當得利之金額應為14萬7125
          元，及自起訴狀繕本送達翌日（即98年2月1日）起算
          法定遲延之利息，並自97年12月 1日起至交還系爭土
          地之日，按年給付2萬9425元。
        乙○並未占用系爭土地，上訴人請求乙○返還不當得
          利，洵屬無據。
六、綜上所述，上訴人訴請：（一）被上訴人應自系爭土地遷離
    ，將系爭土地返還上訴人。（二）被上訴人應將系爭建物遷
    讓返還上訴人。（三）被上訴人應自92年12月 1日起至交還
    系爭土地之日止，每年給付上訴人5萬8850 元，及自起訴狀
    繕本送達翌日（即98年2月1日）起算之法定遲延利息。在丙
    ○○給付上訴人14萬7125元及利息，並自97年12月 1日起至
    交還系爭土地之日，按年給付2萬9425 元之範圍內，尚無不
    合，應予准許，其餘部分，則不能准許。原審判決駁回上訴
    人前開（一）、（三）部分之請求，上訴意旨指摘原判決不
    當，求予廢棄改判，就上開應准許部分，原判決應有未洽，
    此部分之上訴為有理由，爰由本院廢棄此部分之原判決，改
    判如主文第二項所示，就上開不能准許部分，原判決駁回上
    訴人之請求，理由雖有未當，但結論仍無不合，此部分之上
    訴仍為無理由，應予駁回。上訴人於本院追加前開（二）部
    分之請求，亦無理由，應併駁回。本件事證已臻明確，兩造
    其餘攻擊防禦方法，與判決結果不生影響，故不逐一論述。
丙、結論：本件上訴為一部有理由，一部無理由；追加之訴為無
    理由。依民事訴訟法第449條第2 項、第450條、第79條，判
    決如主文。
中    華    民    國    98    年    9     月    29    日
                民事第四庭    審判長法  官  陳蘇宗
                                    法  官  張浴美
                                    法  官  李寶堂
以上正本係照原本作成。
不得上訴。
                                    書記官  呂淑芬
中    華    民    國    98    年    9     月    30    日
                                                      Ｓ


司法院資訊處製作；財團法人民間司法改革基金會備份。
